【裁判字號】    97,訴,2778
【裁判日期】    971218
【裁判案由】    侵權行為損害賠償
【裁判全文】
臺灣臺北地方法院民事判決              97年度訴字第2778號
原      告  泰鼎生技股份有限公司
法定代理人  庚○○
原      告  丙○○
被      告  甲○○
            戊○○
            己○○
上列三人
訴訟代理人  壬  ○  住同上
            辛○○  住同上
被      告  丁○○  住雲林縣斗.
            乙○○  住同上
上列二人
訴訟代理人  謝易達律師
上列當事人間侵權行為損害賠償事件，本院於民國97年11月27日
言詞辯論終結，判決如下：
    主      文
原告之訴及假執行之聲請均駁回。
訴訟費用由原告負擔。
    事實及理由
壹、程序部分：按訴狀送達後，原告不得將原訴變更或追加他訴
    ，但擴張或減縮應受判決事項之聲明者，不在此限，民事訴
    訟法第255 條第1項第3款定有明文。查原告於起訴時，其聲
    明第一項係請求被告各給付新臺幣（下同）200萬元，及其
    因遭受被告誹謗導致之損失暨自起訴狀繕本送達翌日起至清
    償日止，按年利率5%計算之利息；嗣於民國97年10月21日變
    更上開聲明為：被告等應連帶給付原告50萬元，被告丁○○
    與乙○○應連帶給付原告150萬元，及自起訴狀繕本送達翌
    日起至清償日止，按年息5%計算之利息（見本件卷(二)第21頁
    ）。原告所為核屬訴之減縮，合於前揭規定，應予准許。
貳、實體部分：
一、原告起訴主張：
  (一)被告甲○○為聯合報代表人，戊○○為聯合報總編輯，職司
    聯合報之報導監督，己○○為聯合報記者，職司聯合報之報
    導，對其報導之消息，應善盡查證之責，不得扭曲虛構，詎
    被告等為其報紙銷售利益與績效，明知原告泰鼎生技股份有
    限公司（下稱泰鼎公司）熱心公益，原告丙○○為泰鼎公司
    總經理、中華生醫科技應用協會理事長，受到相關部會補助
    舉辦國際研討會，須與雲林科技大學（下稱雲科大）計畫主
    持人經常討論開會，竟未經查證即以誹謗原告等名譽、製造
    譁眾取寵內容及捏造錯誤扭曲新聞之意，於95年12月30日在
    聯合報A5版面及網站發表兩則新聞，其指原告背景不單純，
    毀損原告商譽及企業形象，致商務停擺無法推廣，經銷商及
    同業均不敢繼續與原告進行商業合作，該新聞也傳至海外，
    造成海外退貨連連，通路商解約，股東退股，公司瀕臨破產
    等極大困擾。被告甲○○、戊○○、己○○等三人之報導並
    非可受公評之事，就消息來源真實性未為相當查證，具有真
    實惡意。爰依民法18條、184條第1項、195條第1項之規定，
    請求賠償相當之慰撫金並為回覆名譽之適當處分。
  (二)原告對雲科大科技法律研究所（下簡稱雲科大科法所）貢獻
    良多，全額贊助科法所師生多項研討會，更提供企業委託研
    究案兩案，其金額達160餘萬元，研究案技轉商品化產品更
    簽約回饋5%利潤給明知雲科大科法所，被告丁○○與乙○○
    為雲科大科法所教授，其明知上情，且未見過原告泰鼎公司
    之總經理、董監事，卻於95年到96年間對媒體、雲科大教評
    會、雲林調查站及在雲科大諸多課堂，誹謗原告泰鼎公司，
    詆毀原告董事丙○○、江輝煌為黑道，捏造原告公司派人於
    95年12月28日被告乙○○就符咒事件召開記者會之日進入校
    園，搜索教室恐嚇教師，致其心生恐懼，且誹謗原告丙○○
    為道士，編纂原告公司贊助雲科大之經費來自一清專案、產
    學合作匯款入校園是為洗錢等不實言論，並於雲科大校園及
    教評會傳遞原告員工為黑道及原告丙○○之刑事紀錄，企圖
    誣陷原告於妨害組織犯罪與洗錢防治條例之罪，致原告經銷
    商退貨，通路商解約，原告公司瀕臨破產倒閉，原告名譽嚴
    重損害無法繼續工作，爰依民法18條、184條第1項、195條
    第1項之規定，請求賠償相當之慰撫金並為回覆名譽之適當
    處分。
  (三)聲明：1.被告甲○○等應連帶給付原告50萬元，被告丁○○
    與乙○○應連帶給付原告150萬元，及自起訴狀繕本送達翌
    日起至清償日止，按年息百分之五計算之利息。2.被告等應
    各在聯合報、中國時報、經濟日報、工商日報、頻果日報、
    自由時報、民生報等七家報紙全國版頭版，月旦法學雜誌、
    本土法學、今週刊、商業週刊、壹周刊、時報週刊、獨家報
    導雜誌、翡翠雜誌等雜誌、PChom e網站及雅虎奇摩網站，
    以1/2版面對原告刊登如附件所示道歉啟事及本件判決主文
    壹日。3.第一項聲明，原告願供擔保，請准予宣告假執行。
二、被告答辯如下：
  (一)被告甲○○、戊○○、己○○部分：
  1.原告所指報導其提及之對象並不具可辨識性，以一般讀者之
    通念以觀，無法從系爭報導知悉與訴外人王美心產學合作之
    廠商或林姓道士究為何人，自不可能對原告二人之名譽有任
    何侵害。
  2.被告於95年10月4日關於原告泰鼎公司與雲林科技大學之產
    學合作記者會之報導，與95年12月30日在聯合報A5版面之報
    導時隔兩個月，各自獨立；在後之報導未曾提及二個月前之
    報導，讀者斷無可能得知係爭報導中所提之「王美心產學合
    作面膜的金主」即為原告泰鼎公司；被告己○○於撰稿時已
    將原告予以隱匿遮蓋，已有維護原告二人名譽權不予曝光之
    保護行為。
  3.系爭報導為訴外人王美心與被告丁○○之間糾紛，敘述主軸
    與原告並無關連。被告己○○已盡查證義務及平衡報導之責
    任，完全符合大眾傳播媒體就爭議新聞之專業處理準則，不
    具不法性，不構成侵權行為。被告甲○○不參與編輯作業。
    被告戊○○為編輯，不負責審核或對版面進行編輯，就原告
    就被告甲○○、王素娟之侵權行為究為何，未盡舉證責任。
  (二)被告丁○○、吳道安部分：
  1.系爭報導根本未記載原告為王美心之金主或為黑道，由相關
    報導之文字中，社會大眾不可能僅憑該報導即知所指之金主
    、黑道或道士係指原告而貶損原告名譽。縱使有此報導，被
    告亦未向媒體表示王美心之金主並不單純或找黑道，聯合報
    該報導係如何而來，被告並不知悉。被告丁○○從未陳述原
    告泰鼎公司董事來搜索教室、或其總經理為道士。
  2.原告泰鼎公司係依法組織之法人，其名譽權受損，無精神上
    痛苦可言，登報道歉已足以恢復其名譽，不得請求精神慰撫
    金，且原告泰鼎公司資本額僅100萬元，並非知名之大型公
    司，縱受有損害，其請求於17家媒體、雜誌、網站刊登道歉
    啟事，有違比例原則。
  3.原告丙○○於事後，尚當選為中華生醫科技研究協會理事長
    ，及受任為國科會舉辦研討會主持人，其人格並不因本事件
    而受到任何影響。況縱受有損害，其請求之慰撫金金額亦屬
    過高，且請求於17家媒體、雜誌、網站刊登道歉啟事亦無必
    要。
  (三)被告均聲明：1.原告之訴及假執行之聲請均駁回。2.如受不
    利判決，願供擔保請准宣告免為假執行。
三、不爭執之事項
  (一)被告甲○○為聯合報之董事長，被告戊○○為總編輯，被告
    己○○為記者。95年12月31日聯合報Ａ5版面標題「摧符咒
    誰放的影中人是王美心…」，內載「連城仲模都被設計多設
    計我一個算什麼…」、「…丁○○指和王美心產學合作面膜
    的金主不單純…」、「…乙○○開完記者會後，王美心就找
    黑道人士進校園，還有教師受到恐嚇，可見和王美心產學合
    作面膜的幕後金主背景不單純…」、「…丁○○昨天稱，調
    查後發現，王美心和斗六一名林姓道士有交情…」。
  (二)原告對被告丁○○、乙○○所提公然侮辱及加重誹謗罪嫌之
    刑事告訴，經臺灣雲林地檢署檢察官以96年度偵字第5115號
    、5548號、5549號、5550號、5551號為不起訴處分（本院卷
    第65頁至77頁）。
四、得心證之理由：原告主張被告丁○○、乙○○於95年到96年
    間對媒體、雲科大教評會、雲林調查站及在雲科大諸多課堂
    ，散佈原告公司董事為黑道、丙○○係為王美心畫符咒之道
    士，原告公司贊助雲科大之經費來自一清專案、產學合作匯
    款入校園是為洗錢等不實言論；被告甲○○、戊○○、己○○則於95年12月30日在聯合報A5版面為不實報導，業已侵害
    原告之名譽權，應賠償慰撫金並刊登道歉啟事以回復伊之名
    譽等語，惟為被告所否認，並以前揭言詞置辯。是本件爭點
    在於：被告等五人是否因故意或過失不法侵害原告泰鼎公司
    、丙○○之名譽權，而應負侵權行為損害賠償責任？茲論述
    如下：
  (一)被告甲○○、戊○○、己○○部分：
  1.按因故意或過失不法侵害他人之權利者，負損害賠償責任；
    不法侵害他人名譽或不法侵害其他人格法益而情節重大者，
    被害人雖非財產上之損害，亦得請求賠償相當之金額，其名
    譽被侵害者，並得請求回復名譽之適當處分，民法第184條
    第1項前段、第195條第1項分別定有明文。又新聞自由攸關
    公共利益，國家應給予最大限度之保障，俾新聞媒體工作者
    提供資訊、監督各種政治及社會活動之功能得以發揮；倘嚴
    格要求其報導之內容必須絕對正確，則將限縮其報導空間，
    造成箝制新聞自由之效果，影響民主多元社會之正常發展。
    故新聞媒體工作者所負善良管理人之注意義務，應從輕酌定
    之。倘其在報導前業經合理查證，而依查證所得資料，有相
    當理由確信其為真實者，應認其已盡善良管理人之注意義務
    而無過失，縱事後證明其報導與事實不符，亦不能令負侵權
    行為之損害賠償責任（最高法院93年度台上字第851號判決
    意旨參照）。又欲令媒體負擔民事侵權行為損害賠償責任之
    被報導者，除了須證明媒體報導違背客觀之注意義務，更應
    就媒體主觀之惡意舉證證明。另所謂平衡報導係指讓報導所
    涉之關係人有機會澄清、表達意見，對於有爭議事件，應明
    示消息來源，同時報導各方不同說詞及觀點而言，故新聞報
    導是否僅屬事實之陳述，是否有平衡報導，即可判斷行為人
    有無故意或過失之情事。是倘媒體報導如已為合理查證，或
    已得被報導人同意，或已作平衡報導，或已如實陳述，或已
    善盡公眾論壇角色時，其所為之報導即不構成侵權行為 (臺
    灣高等法院95年度上字第179號判決意旨參照)。
  2.查系爭報導內容為「…和王美心產學合作面膜的金主不單純
    …」、「…乙○○開完記者會後，王美心就找黑道人士進校
    園，還有教師受到恐嚇，可見和王美心產學合作面膜的幕後
    金主背景不單純…」、「…丁○○昨天稱，調查後發現，王
    美心和斗六一名林姓道士有交情…」，觀諸上開報導並未具
    體指稱「金主」或「林姓道士」之全名，被告辯稱依一般讀
    者之通念，無法從系爭報導知曉與訴外人王美心產學合作之
    廠商或林姓道士究為何人，自不可能對於原告二人之名譽有
    任何侵害，應屬可信。
  3.系爭報導內容引用被告丁○○與訴外人王美心迥異之意見，
    主要係表達訴外人王美心與被告丁○○彼此間各說各話有如
    羅生門之情形，並未暗示被告丁○○所言為實。被告己○○
    報導王美心之說辭，說明產學合作案之紛爭所在，就道士畫
    符部分，亦實地探訪丁○○所指之聖道院，亦引據鄰居說法
    「不認識王美心，不知她是否在道院出入」，被告己○○已
    盡查證義務及平衡報導之責任，被告辯稱其報導符合大眾傳
    播媒體就爭議新聞之專業處理準則，亦可採信。縱如原告所
    稱原告泰鼎公司之董監事與經理人為斗六在地人，系爭報導
    可始人輕易推知「與王美心產學合作金主」、「林姓道士」
    係暗指原告，然觀之係爭報導內容，除引述丁○○之陳述外
    ，亦報導訴外人王美心之言論，雙方意見均呈現於該新聞內
    ，可知被告己○○已盡合理查證及平衡報導之責，自不成立
    侵權行為。
  4.查被告甲○○為聯合報股份有限公司之董事長，其職務範圍
    僅為負責公司之行政及商業運作，亦即公司相關經營管理方
    針等重大事實之決策，就新聞報導內容無事前審閱或干預，
    原告未證明被告甲○○參與編輯部之編輯作業；被告戊○○
    雖為聯合報總編輯，而其對於系爭報導內容並無實際參與採
    訪或撰寫，亦不負責審核或對版面進行編輯；而被告己○○
    為系爭已盡查證義務，原告既未證明被告甲○○、戊○○有
    何侵權行為，僅以被告各為報社董事長、編輯，即構成侵權
    行為，核無足取。
  (二)被告丁○○、乙○○部分：
  1.原告主張被告丁○○、乙○○對聯合報記者陳述不實事實，
    致其名譽權受損，既經被告否認，自應由原告負舉證責任。
    經查原告係以被告在調查站之筆錄內容為證，該筆錄內容載
    「（你向本站檢舉王美心等人違反刑法恐嚇、妨害電腦使用
    等罪嫌，詳情為何？）據我瞭解王美心曾與江輝煌等人出資
    設立泰鼎生技股份有限公司，丙○○與江輝煌分別出任董事
    ，王美心則擔任監察人…由於曾有媒體向乙○○探詢科法所
    老師遭王美心放置恐嚇性符咒，故乙○○於95年12月28日10
    時許在雲科大科法所公布王美心放置符咒相關資料，王美心
    也於當日邀江輝煌（綽號土匪）與蕭聰結（綽號大頭）等雲
    林縣黑道份子駕車（車號2580 -NX、Y7-9812、B2-0678）進
    入校園監視該記者說明會，造成乙○○教授心生不安」等情
    ，雖具體指出原告泰鼎公司董事之姓名，然該筆錄乃被告在
    刑事他案與調查員間之證述內容，非對外公開之資訊，一般
    民眾從無得知，既未散佈於外，無毀損社會上對原告之評價
    之虞，原告執該筆錄謂被告丁○○、乙○○毀損其名譽，尚
    無可採。
  3.原告主張被告丁○○與乙○○於雲科大教評會，呈送原告泰
    鼎公司董事江輝煌、原告丙○○刑事紀錄，聲明泰鼎公司董
    事為黑道，並於雲科大諸多課程上朗誦教評會聲明，詆毀原
    告泰鼎公司董事為黑道、總經理為道士等不實事實。經查，
    原告泰鼎公司董事江輝煌曾因懲治盜匪條例遭判處無期徒刑
    ，丙○○曾涉嫌竊盜、電業法經不起訴處分，有前案紀錄查
    詢表為證，被告等二人據此而為陳述，非杜撰捏造事實，尚
    無侵害原告等之名譽，且被告於課堂提及教評會會議聲明內
    容，係針對訴外人王美心之聲明而非原告，尚難認此行為已
    損害原告名譽，至原告指稱被告於課堂陳述之其餘誹謗言論
    ，未提出任何證據足證被告確於課堂中有此行為，自難採信
    。
  4.綜上，原告未能證明被告丁○○、乙○○之舉，對其構成侵
    權行為。又原告聲請函調96年1月31日雲科大教評會錄音錄
    影紀錄，因該事實已經雲林地檢署檢察官調查詳盡，為不起
    訴處分，即無必要，併予敘明。
五、從而，原告依民法第184條第1項、第195條第1項及第18條之
    規定，請求被告甲○○等人連帶給付原告50萬元，被告丁○○與乙○○等應連帶給付原告150萬元，及自起訴狀繕本送
    達翌日起至清償日止，按年息5%計算之利息，及請求原告於
    17家媒體登載道歉啟事，均無理由，應予駁回。原告之訴既
    經駁回，其假執行之聲請，失所附麗，應併駁回。
六、本件事證已臻明確，兩造其餘攻擊防禦方法及所提證據，核
    與本件判決結果不生影響，即毋庸一一論述。
七、結論：原告之訴無理由，依民事訴訟法第78條、第85條第1
    項前段，判決如主文。
中    華    民    國    97    年    12    月    18    日
                  民事第五庭  法  官    林妙黛
以上正本係照原本作成
如對本判決上訴，須於判決送達後20日內向本院提出上訴狀
中    華    民    國    97    年    12    月    18    日
                              書記官    陳怡君


司法院資訊處製作；財團法人民間司法改革基金會備份。
